臺灣臺中地方法院刑事判決　　　　　　　96年度易字第1002號
公　訴　人　臺灣臺中地方法院檢察署檢察官
被　　　告　甲○○
　　　　　　　　　　（另案在臺灣監獄臺中分監執行中）
上列被告因詐欺案件，經檢察官提起公訴（96年度偵字第2348號
），被告於準備程序中就被訴事實為有罪之陳述，經本院合議庭
評議後裁定由受命法官獨任改行簡式審判程序審理，判決如下：
    主    文
甲○○幫助意圖為自己不法之所有，以恐嚇使人將本人之物交付
，累犯，處有期徒刑肆月，如易科罰金，以銀元佰元即新臺幣
玖佰元折算壹日。
    犯罪事實
一、甲○○前因違反毒品危害防制條例案件，經臺灣臺中地方法
    院以九十四年訴字第一０三號判處有期徒刑十一月確定，甫
    於民國九十五年三月二十九日執行完畢。詎不知悔改，甲○
    ○可預見其存摺、提款卡及其密碼如交予他人使用，而未加
    以闡明正常用途，極易被利用作為與財產有關之犯罪工具，
    使犯罪更難以查緝，竟仍不顧他人可能遭受財產上損害之危
    險，而基於縱若其金融機構帳戶被利用作為遂行恐嚇取財犯
    罪使用，亦不違背其本意之幫助恐嚇取財犯意，而於九十五
    年六月下旬某日，將其於中華郵政股份有限公司台中縣后里
    郵局所申設帳戶（局號：0000000號、帳號：0000000號）之
    存摺、提款卡等物，在依對方要求設定餘額語音查詢後，連
    同提款密碼、查詢密碼、印章等，在台中縣后里郵局前，以
    新台幣（下同）六千元之代價，售予真實姓名年籍不詳之成
    年人使用，以此方式幫助不詳姓名之成年人及其所屬之集團
    成員恐嚇他人財物。嗣該集團成員以所取得之甲○○上揭帳
    戶作為犯罪工具，於九十五年七月七日下午一時許【起訴書
    誤載為九十五年七月十三日，業據蒞庭檢察官更正如上】，
    打電話向呂桂茂恫稱：其兒子因為人作保後未履行而遭控制
    自由，要求呂桂茂為其償債云云，致呂桂茂心生畏懼，恐未
    付款，其子將有不測，遂依指示共計匯款二十九萬元至甲○
    ○上揭帳戶內，此匯款金額並旋即遭該集團成員提領殆盡。
    嗣經警獲報後，調取上揭帳戶之交易資料，始查獲上情。
二、案經臺南縣警察局麻豆分局報請臺灣臺南地方法院檢察署呈
    請臺灣高等法院檢察署檢察長令轉臺灣臺中地方法院檢察署
    檢察官偵查起訴，由本院改依簡式審判程序審理。
    理    由
一、前揭事實，業據被告甲○○於警詢、偵查及本院簡式審判程
    序審理時坦承不諱，核與被害人呂桂茂於警詢時指述情節相
    符，並有被告上開郵局帳戶之開戶及交易資料在卷可稽，及
    有被害人匯款至被告上開郵局帳戶之匯款單三份在卷可按，
    而上開交易資料及匯款單互核結果相符。按今日一般人至郵
    局或銀行開設帳戶並非難事，如非供犯罪之非法使用，衡諸
    常情，自無置自己名義帳戶不用，而取得他人帳戶使用之必
    要。且金融存款帳戶事關存戶個人財產權益之保障，其與存
    戶印鑑章結合，具高度專有性，除非本人或與本人親密關係
    者，難認有何理由可自由流通使用該存摺，一般人皆有妥為
    保管防阻他人任意使用之認識，縱因特殊情況偶有交付他人
    使用之需，亦必然深入瞭解用途後再行提供以使用，方符常
    情。而該等專有物品如落入不明人士手中，極易被利用為與
    財產有關之犯罪工具，此又係具備一般生活智識者皆能體察
    之常識；參以邇來詐欺者使用他人存摺作為指示被害人匯款
    工具之犯罪類型層出不窮，並廣經媒體披載，凡對社會動態
    尚非全然不予關注者均能知曉。查本件，被告甲○○將其所
    有上開郵局帳戶予不詳詐欺集團時已是近三十歲之成年人，
    心智已成熟，亦具一般智識程度，對於上開各情自有認識，
    竟仍將前開郵局帳戶之存摺、提款卡、密碼等，交予不詳人
    士使用，被告主觀上顯具有縱使該姓名不詳之成年人取得該
    存摺、提款卡後，持以作為財產上犯罪之用，亦不違背其本
    意之不確定故意至明。然以被告僅係單純依該姓名年籍不詳
    之成年人要求提供前開銀行之帳戶存摺、提款卡、密碼，並
    未參與恐嚇被害人財物之構成要件行為，是主觀上僅係基於
    幫助他人恐嚇取財之意思，亦屬無疑。綜上所陳，被告前開
    自白與事實相符堪予信採。本件事證明確，被告幫助恐嚇取
    財犯行洵堪認定。
二、按被告行為後，九十四年二月二日修正公布之刑法，業於九
    十五年七月一日施行，新刑法第二條第一項之規定，係規範
    行為後法律變更所生新舊法律比較適用之準據法，於新刑法
    施行後，應適用新刑法第二條第一項之規定，為「從舊從輕
    」之比較。另於比較時應就罪刑有關之共犯、未遂犯、想像
    競合犯、牽連犯、連續犯、結合犯，以及累犯加重、自首減
    輕暨其他法定加減原因（如身分加減）與加減比例等一切情
    形，本於統一性及整體性原則，綜其全部罪刑之結果而為比
    較（最高法院九十五年五月二十三日刑事庭第八次會議決議
    參照）。本案涉及法律變更之部分如下：
（一）刑法第三百四十六條第一項恐嚇取財罪罰金部分之法定刑
      為得併科一千元以下罰金，然被告行為後，於九十五年六
      月十四日增訂之刑法施行法第一條之一規定：「中華民國
      九十四年一月七日刑法修正施行後，刑法分則編所定罰金
      之貨幣單位為新臺幣。九十四年一月七日刑法修正時，刑
      法分則編未修正之條文定有罰金者，自九十四年一月七日
      刑法修正施行後，就其所定數額提高為三十倍。但七十二
      年六月二十六日至九十四年一月七日新增或修正之條文，
      就其所定數額提高為三倍。」，且九十四年二月二日施行
      公布，九十五年七月一日施行之刑法第三十三條第五款修
      正為：「主刑之種類如下：．．．五、罰金：新臺幣一千
      元以上，以百元計算之。」，是依修正後之法律，刑法第
      三百四十六條第一項恐嚇取財罪所得科處之罰金刑最高為
      新臺幣三萬元、最低為新臺幣一千元；而被告行為時適用
      之罰金罰鍰提高標準條例第一條前段規定：「依法律應處
      罰金、罰鍰者，就其原定數額得提高為二倍至十倍。但法
      律已依一定比率規定罰金或罰鍰之數額或倍數者，依其規
      定。」、現行法規所定貨幣單位折算新臺幣條例第二條規
      定：「現行法規所定金額之貨幣單位為圓、銀元或元者，
      以新臺幣之三倍折算之。」，及修正前刑法第三十三條第
      五款規定：「主刑之種類如下：．．．五、罰金：一元以
      上。」是依行為時之法律，刑法第三百四十六條第一項恐
      嚇取財罪所得科處之罰金刑最高為新臺幣三萬元、最低為
      新臺幣三十元。是以比較上述修正前、後之刑罰法律，自
      以被告行為時之舊法即依修正前刑法第三十三條第五款，
      並配合罰金罰鍰提高標準條例第一條前段為法條適用之依
      據，較有利於被告。
（二）又被告於犯罪時之刑法第四十一條第一項前段規定：「犯
      最重本刑為五年以下有期徒刑以下之刑之罪，而受六個月
      以下有期徒刑或拘役之宣告，因身體、教育、職業、家庭
      之關係或其他正當事由，執行顯有困難者，得以一元以上
      三元以下折算一日，易科罰金。」又被告行為時之易科罰
      金折算標準，修正前罰金罰鍰提高標準條例第二條（現已
      刪除）規定，就其原定數額提高為一百倍折算一日，則
      本件被告行為時之易科罰金折算標準，最高應以銀元三百
      元折算一日，經折算為新臺幣後，應以新臺幣九百元折算
      為一日。惟九十五年七月一日修正公布施行之刑法第四十
      一條第一項前段則規定：「犯最重本刑為五年以下有期徒
      刑以下之刑之罪，而受六個月以下有期徒刑或拘役之宣告
      者，得以新臺幣一千元、二千元或三千元折算一日，易科
      罰金。」比較修正前後之易科罰金折算標準，以九十五年
      七月一日修正公布施行前之規定，較有利於被告，則應依
      刑法第二條第一項前段，適用修正前刑法第四十一條第一
      項前段之規定，定其折算標準。
（三）本件被告甲○○將其所申請開立之前開郵局帳戶售予某集
      團成員，作為恐嚇取財之匯款帳戶使用，顯係基於幫助他
      人恐嚇取財之犯意，且所為提供帳戶予他人之行為係屬刑
      法恐嚇取財罪構成要件以外之行為，其既以幫助他人犯罪
      之意思而參與犯罪構成要件以外之行為，核其所為，係犯
      刑法第三十條第一項前段、刑法第三百三十九條第一項之
      幫助詐欺取財罪。被告幫助恐嚇集團成員犯恐嚇取財罪，
      是為從犯，應依刑法第三十條第二項之規定，減輕其刑【
      按：依九十五年七月一日施行之刑法第三十條幫助犯之規
      定，僅作文字上之修正，並無有利或不利之情形，應無新
      舊法比較適用之問題，最高法院九十五年台上字第六０一
      六號判決意旨可資參照】。
（四）又查：被告前因違反毒品危害防制條例案件，經臺灣臺中
      地方法院以九十四年訴字第一０三號判處有期徒刑十一月
      確定，於九十五年三月二十九日執行完畢等情，此有臺灣
      高等法院被告前案紀錄表在卷可稽，被告前受有期徒刑之
      執行完畢後，五年以內故意再犯本件有期徒刑以上之罪，
      不論依修正前刑法第四十七條或修正後刑法第四十七條第
      一項之規定，均構成累犯，對於被告並無有利或不利之情
      形，自無適用刑法第二條第一項比較新舊法適用之問題，
      爰依一般法律適用原則，逕依裁判時法即修正後刑法第四
      十七條第一項之規定，論以累犯，並加重其刑。
三、按刑法上之幫助犯，係指以幫助之意思，對於正犯資以助力
    ，而未參予實施犯罪之行為者而言。次按刑法第三百四十六
    條第一項之恐嚇取財罪，與刑法第三百三十九條第一項之詐
    欺取財罪，二者之區別，在於前者係施用使人心生畏怖之恐
    嚇手段，致被害人心生畏懼，明知不應交付財物而交付，後
    者則係施用詐術手段，使人陷於錯誤，誤信為應交付財物而
    交付。惟上開之恐嚇手段，常以虛假之事實為內容，故有時
    亦不免含有詐欺之性質，倘含有詐欺性之恐嚇取財行為，足
    使人心生畏懼時，自應僅論以高度之恐嚇取財罪，殊無再適
    用詐欺取財罪之餘地（最高法院八十四年度臺上字第一九九
    三號判決意旨參照）。查不詳姓名之成年人以如事實欄所示
    之恐嚇方式，致呂桂茂心生畏懼，雖此係詐術，惟客觀上亦
    足以使被害人心生畏懼，依上開最高法院之見解，該正犯應
    係成立恐嚇取財罪。而被告將其所有之前開郵局帳戶提供予
    上開不詳人士作為恐嚇取財之匯款指定帳戶，乃係基於幫助
    該成年之不詳人士恐嚇取財之不確定故意，而被告提供前開
    郵局帳戶之行為，要屬恐嚇取財構成要件以外之行為，則被
    告應屬以幫助之意思，參與恐嚇取財構成要件以外之行為，
    核其所為，係犯刑法第三十條第一項、第三百四十六條第一
    項之幫助恐嚇取財罪，公訴檢察官認係犯刑法第三十條第一
    項、第三百三十九條第一項之幫助詐欺取財罪，容有未洽，
    惟社會基本事實同一，本院自得變更起訴法條。另被告有前
    揭犯罪事實欄所載經有期徒刑宣告及執行完畢之情形，有臺
    灣高等法院被告前案紀錄表在卷可按，渠等受有期徒刑之執
    行完畢後，五年以內再犯本件有期徒刑以上之罪，為累犯，
    應依修正後刑法第四十七條規定予以加重其刑，已如前述。
    又被告幫助詐欺集團成員犯詐欺取財罪，為從犯，應依修正
    後刑法第三十條第二項之規定，按正犯之刑度，減輕其刑，
    亦如前述。並予先加後減之。爰審酌被告提供帳戶供他人非
    法使用，助長他人犯罪風氣，惟其本身未實際參與本件恐嚇
    取財之犯行，責難性較小，暨其犯後坦承犯行之態度等一切
    情狀，量處如主文所示之刑，並依修正前刑法第四十一條第
    一項前段及修正前罰金罰鍰提高標準條例第二條之規定，諭
    知易科罰金之折算標準。又被告本件犯罪之型態為幫助他人
    恐嚇取財，因恐嚇取財之正犯是否屬於共同正犯，與被告應
    成立之罪名、刑責均無涉，為免累贅，爰不於主文欄諭知被
    告幫助「共同」恐嚇取財，附此敘明。
據上論斷，依刑事訴訟法第二百七十三條之一第一項、第二百九
十九條第一項前段、第三百條，刑法第二條第一項前段、第三十
條第一項前段、第二項、第三百四十六條第一項、第四十七條第
一項，修正前第四十一條第一項前段，罰金罰鍰提高標準條例第
一條前段、修正前罰金罰鍰提高標準條例第二條，現行法規所定
貨幣單位折算新臺幣條例第二條，判決如主文。
本案經檢察官乙○○到庭執行職務。
中　　華　　民　　國　　96　　年　　 3　　月  　26　　日
                  刑事第十五庭  法  官  曾佩琦
上正本證明與原本無異。
如不服本判決，應於送達後十日內向本院提出上訴狀（須附繕本
），上訴於臺灣高等法院臺中分院。
                                書記官  巫偉凱
中　　華　　民　　國　　96　　年　　 3　　月  　26　　日
附錄本案論罪科刑法條：
【刑法第三百四十六條第一項】
  意圖為自己或第三人不法之所有，以恐嚇使人將本人或第三人
  之物交付者，處六月以上五年以下有期徒刑，得併科一千元以
  下罰金。
【刑法第三十條】
  幫助他人犯罪者，為從犯。雖他人不知幫助之情者，亦同。
  從犯之處罰，得按正犯之刑減輕之。
